【裁判字號】    98,上易,872
【裁判日期】    990525
【裁判案由】    分配表異議之訴等
【裁判全文】
臺灣高等法院民事判決           98年度上易字第872號
上  訴  人  甲○○
訴訟代理人  簡文玉律師
被 上訴 人  乙○○
訴訟代理人  康勝男律師
上列當事人間分配表異議之訴等事件，上訴人對於中華民國98年
5月30日臺灣桃園地方法院97年度訴字第1000號第一審判決提起
上訴，經本院於99年5月11日言詞辯論終結，判決如下：
    主      文
原判決廢棄。
確認臺灣桃園地方法院85年度執字第6812號給付票款強制執行事
件於97年4月22日製作之分配表「次序3」所列抵押債權新台幣肆
拾萬元及其利息債權新台幣肆拾捌萬貳仟壹佰零肆元不存在。
上開分配表「次序1」所列被上訴人所受分配款執行費新台幣
仟貳佰元及「次序3」所列被上訴人第一順位抵押權所受分配款
新台幣肆拾萬元及其利息債權新台幣肆拾捌萬貳仟壹佰零肆元，
應予剔除。
第一、二審訴訟費用由被上訴人負擔。
    事實及理由
一、上訴人起訴主張：台灣桃園地方法院85年度執字第6812號給
    付票款強制執行事件（下稱系爭執行事件），於97年4月22
    日製作，並於5月2日發文定於6月6日下午2時30分實行分配
    之分配表 (下稱系爭分配表)，其中「次序3」所列第1順位
    抵押權人即被上訴人之債權原本新台幣（下同）400,000元
    及其利息債權482,104元，該債權全部不存在，不得列入分
    配。因為系爭執行事件中被上訴人所執有之債權證明文件即
    由上訴人於73年6月25日簽發，到期日分別為74年4月30日、
    5月31日，票號分別為939864、939868，面額各為100萬元之
    本票2紙(下稱系爭二張共200萬元本票)，與被上訴人於另案
    即宜蘭地方法院78年度民執字第955號拍賣抵押物強制執行
    事件（下稱宜蘭地院執行事件）中所執之債權證明文件即由
    上訴人於74年7月7日簽立之同意書(下稱74年7月7日同意書)
    ，兩者所擔保之債權係屬同一債權，而被上訴人既已於宜蘭
    地院執行事件中，全部受償完畢，被上訴人即不得再於系爭
    執行事件，再執系爭二張共200萬元本票而重複受償等情。
    爰依強制執行法第41條規定，提起分配表異議之訴，求為確
    認系爭分配表「次序3」所列抵押債權400,000元及其利息債
    權482,104元不存在，及系爭分配表「次序1」所列被上訴人
    所受分配款執行費3200元及「次序3」所列被上訴人第一順
    位抵押權所受分配款400,000元及其利息482,104元，應予剔
    除之判決。原審為上訴人敗訴之判決，上訴人不服，提起上
    訴，並上訴聲明如主文所示。
二、被上訴人則以：宜蘭地院執行事件受償之債權與本件系爭二
    張共200萬元本票所擔保之債權並非同一筆債權，此業經臺
    灣高等法院94年重上字第223號民事判決確定，上訴人不得
    再為相反之主張；且上訴人亦未舉證證明其已清償系爭二張
    共200萬元本票債務之事實等語，資為抗辯。並答辯聲明：
    上訴駁回。
三、本件依民事訴訟法第463條準用同法第270條之1第1項第3款
    規定，於99年1月8日與兩造整理並協議簡化之爭點及不爭執
    點如下，並依論述先後調整其次序（見本院卷第120頁背面
    至121頁背面）：
(一)兩造不爭執點：
 1、第三人陳政常、林宜哲、李良裕、李樹枝、陳正美等人（甲
    方）與上訴人（乙方）於69年間就桃園縣楊梅鎮10餘筆土地
    簽訂合建房屋契約，甲方共同集資3,000萬元，其中被上訴
    人出資300萬元及李財福出資150萬元，算入陳正美之暗股，
    陳正美另出資300萬元，合計明股為750萬元。兩造間曾發生
    之債權債務關係，僅有上述750萬元之合建出資款（下稱系
    爭750萬元合建出資款）。其後合建契約因故未能履行，上
    訴人又未返還甲方集資之3,000萬元，雙方於73年6月25日就
    上開合建契約訂立「和解協議書」（見本院卷第95至97頁）
    ，上訴人簽發17張本票面額共1,500萬元作為和解條件，陳
    正美及被上訴人等人因而共同執有票號分別為939864、9398
    68號，到期日為74年4月30日、74年5月31日，面額各100萬
    元之本票二張（即系爭二張共200萬元本票，見原審卷第15
    至16頁）。
 2、陳政治、陳政常、李樹枝、陳正美與被上訴人等5人以共同
    執有上開6張、面額總計700萬元之本票，於74年4月19日與
    上訴人簽訂「協議書」，約定：由上訴人提供其所有坐落桃
    園縣龜山鄉○路○段302-2、302-3地號，同鄉○○○段尖山
    外小段73-64、73-65、73-66、73-70地號，及同鄉○○○段
    社後坑大湖頂小段388-2、388-3地號共8筆（下稱共8筆）土
    地供上開5人設定抵押權以擔保前揭700萬元之債務，而上訴
    人簽發之本票（協議書上誤載為支票）照票載到期日遲延1
    個月給付（見原審卷第17頁）。上訴人於74年5月29日將上
    開388-2、388-3地號土地設定抵押權200萬元予陳政常、陳
    正美、陳政治、乙○○、李樹枝，其中乙○○利範圍為20/1
    00，債權額為40萬元（見原審卷第10、11頁）。
 3、上訴人於74年7月4日書立「同意書」，同意另提供桃園縣龜
    山鄉○○○段嶺腳小段17-1、17-2、19-4等3筆（下稱共3筆
    ）土地供陳政常或其指定之人辦理金額700萬元之抵押權設
    定登記（見原審卷第19至20頁）。
 4、上訴人於74年7月7日書立「同意書」，表示前欠陳正美、李
    財福、被上訴人等三人200萬元，無力清償，同意提供其妻
    所有宜蘭縣頭城鎮○○段大金面小段96地號、小金面小段
    57-1、57-2、60-2，同鎮○○段福成小段155-1、290地號，
    同段新興段下新興小段37-2、37-3、42、42-4地號等土地（
    下稱共10筆）土地為擔保設定抵押權，准上訴人延至74年9
    月7日還清上開欠款（見原審卷第36、37頁）。
 5、上訴人為債務人，於74年12月11日以其妻吳林月里為義務人
    （見原審卷第50頁），提供其所有宜蘭縣頭城鎮○○段大金
    面小段53、56-3、94等地號土地，設定最高限額200萬元、
    權利存續期間72年9月21日至102年9月20日止之抵押權予乙
    ○○、李財福及陳正美等3人（債權範圍依序為2/5、1/5、2
    /5）；其後乙○○等3人以上訴人前向渠等借款200萬元為由
    ，向法院聲請取得拍賣抵押物之確定裁定（宜蘭地方法院76
    年度拍字第177號），並以上訴人於74年7月7日出具之同意
    書持向臺灣宜蘭地方法院78年度執字第955號執行事件，聲
    請拍賣上訴人之妻吳林月里之上開抵押物，獲償本金200萬
    元（杜80萬、陳80萬、李40萬）及其利息，合計2,469,315
    元（見原審卷第38至54頁），民事執行處並提存餘款二百多
    萬元。
 6、臺灣桃園地方法院85年度執字第6812號給付票款強制執行事
    件，就坐落桃園縣龜山鄉○○○段社後坑大湖頂小段388-2
    、388-3地號土地，被上訴人以票號為939864、到期日為74
    年4月30日、面額為100萬元之本票（其中乙○○的債權有40
    萬元，見原審卷第150頁），聲明行使抵押權並參與分配，
    該強制執行事件於97年4月22日製作，於5月2日發文定於6月
    6日下午2時30分實行分配之分配表，其中「次序1」列被上
    訴人之執行費3200元，另「次序3」列被上訴人之第一順位
    抵押權債權原本400,000元及其利息482,104元（見原審卷第
    69至70、150頁）。
 7、針對臺灣桃園地方法院85年度執字第6812號給付票款強制執
    行事件，上訴人只有對李樹枝、陳政治提起債務人異議之訴
    ，從未對被上訴人提出債務人異議之訴。
(二)兩造爭執點：
 1、系爭二張共200萬元本票債權是否已經清償？其中：
 (1)上訴人於74年7月7日書立同意書，是否表示除系爭二張共20
    0萬元本票債務外，有另再清償被上訴人200萬元之意思表示
    ？
 (2)宜蘭地方法院78年度執字第955號執行事件已有受清償200萬
    元，是否已清償系爭二張共200萬元本票債權？
 2、臺灣高等法院94年重上字第223號民事確定判決事實及理由
    欄第八項（二）第5點所載，對本件是否具有爭點效之拘束
    力？其中：
 (1)上訴人於臺灣桃園地方法院85年度執字第6812號給付票款強
    制執行事件聲明異議時提出吳林月里交付的74年9月17日書
    立「同意書」，表示向陳正美、李財福、被上訴人等三人借
    得200萬元，同意提供其妻所有宜蘭縣頭城鎮○○段大金面
    小段53、56-3、94地號、小金面小段57-1、57-2、60-2等土
    地（下稱共6筆）土地為擔保設定抵押權，准上訴人延至75
    年3月31日清償，否則抵押權人得逕行強制執行（見原審卷
    第110頁）。該同意書是否真正？
 (2)如為真正，74年7月7日書立「同意書」，及74年9月17日書立
    「同意書」，所指200萬元，是否是同一筆債權？
四、查兩造間曾發生之債權債務關係，僅有系爭750萬元合建出
    資款，為兩造不爭執點第1項。上訴人主張系爭分配表中，
    「次序3」所列第1順位抵押權人即被上訴人之債權，既已於
    台灣宜蘭地方法院78年度執字第955號執行事件中受償而不
    存在，自不得列入分配等情，為被上訴人所否認。被上訴人
    並辯稱：兩造在68年間要合建房子，上訴人出土地，被上訴
    人出資金要合建房子，陳正美出資300萬元、李財福出資150
    萬元、被上訴人出資300萬元，共750萬元。後來房子都沒有
    動工，上訴人只願還被上訴人200萬元，故只開系爭共200萬
    元本票給被上訴人等，後來在74年7月7日，因上訴人拿了前
    述750萬元，只還200萬元，他想再還我們200萬元，故再簽
    宜蘭地院74年7月7日同意書等語（見原審卷第162頁）。上
    訴人則主張74年7月7日那時因系爭共200萬本票尚未兌現，
    所以才在同意書寫「前欠200萬元」，並沒有說要再還他200
    萬元等語。即兩造主要爭執點在於：上訴人於74年7月7日書
    立同意書，是否表示除系爭共200萬元本票債務外，有另再
    清償被上訴人200萬元之意思表示？宜蘭地方法院78年度執
    字第955號執行事件已有受清償200萬元，是否已清償系爭共
    200萬元本票債權？經查：
(一)按和解有使當事人所拋棄之權利消滅及使當事人取得和解契
    約所訂明權利之效力，民法第737條定有明文。換言之，和
    解成立以後，其發生之法律上效力，在消極方面，使當事人
    所拋棄之權利消滅，在積極方面，則使當事人取得和解契約
    所訂明之權利（最高法院87年度台上字第312號民事判決參
    照）。本件上訴人與陳正美等人於73年6月25日簽立「和解
    協議書」，上訴人簽發17張本票面額共1,500萬元作為和解
    條件，陳正美及被上訴人等人因而共同執有系爭二張共200
    萬元本票，為兩造不爭執點第1項。依上開73年6月25日和解
    協議書第3條記載：「本和解協議書一經簽署即生效力，…
    ，其餘請求權皆拋棄」（見本院卷第96頁背面）。即被上訴
    人之明股代表人陳正美與上訴人於73年6月25日和解協議書
    已約定，就系爭合建出資款，雙方同意以系爭二張共200萬
    元本票作為清償方式，陳正美方並拋棄其餘請求權。而陳正
    美既為被上訴人就系爭合建出資款之明股代表，被上訴人亦
    應同受73年6月25日和解協議書之拘束，除系爭二張共200萬
    元本票債權外，不得再向上訴人請求返還其餘合建出資款。
(二)被上訴人雖辯稱：73年6月25日和解協議書並非破產法第39
    條規定之和解，上訴人自得另立74年7月7日同意書對上訴人
    允許和解協議外之利益等語，此則為上訴人所否認。查上訴
    人依73年6月25日和解協議書所簽立之系爭二張共200萬元本
    票，到期日分別為74年4月30日及74年5月31日。上訴人於74
    年7月7日書立之同意書則記載：「立書人甲○○前欠乙○○
    、李財福、陳正美等3人款項200萬元，已屆清償期，惟立書
    人現無力清償，經乙○○等3人協議准立書人再延兩個月（
    即民國74年9月7日）為清償最後期限」等語（見原審卷第36
    頁）。上訴人主張因系爭二張共200萬元本票，於74年5月31
    日屆期未能清償，被上訴人等方要求上訴人書立74年7月7日
    同意書，同意延長清償期至74年9月7日，所指「前欠」乙○
    ○、李財福、陳正美等3人款項200萬元，即系爭2張共200萬
    元之已屆清償期之本票債權，應屬可取。否則74年7月7日同
    意書所載「立書人前欠乙○○3人款項200萬元」，若如被上
    訴人所言，係指系爭750萬元合建投資款，因只還200萬元，
    想再還200萬元，應於同意書記載「前欠550萬元（750萬－
    200萬＝550萬），擬再清償200萬元」，而非記載為「前欠
    200萬元」。且74年7月7日書立同意書時，上訴人就系爭二
    張共200萬元本票，並未清償，何來被上訴人所稱「因只還
    200萬元，想再還我們200萬元」，亦與被上訴人於系爭執行
    事件97年6月3日陳報狀所載：宜蘭地院執行事件乃上訴人之
    借款未還等語不符（見本院卷第221頁）。況上訴人當時就
    和解協議成立之系爭二張共200萬元本票債權，屆期都無法
    清償，如何就73年6月25日已和解協議拋棄其餘請求權之550
    萬元債權，同意另再清償其中200萬元。又74年7月7日書立
    同意書之目的，係為提供上訴人配偶所有宜蘭縣頭城鎮共10
    筆土地供被上訴人等設定抵押權，自無法將系爭二張共200
    萬元本票取回並為「新債清償」之保留記載，被上訴人執此
    辯稱74年7月7日同意書係表示就系爭二張共200萬元本票債
    務外，有另再清償被上訴人200萬元之意思表示云云，自不
    足取。至於上訴人於系爭執行事件執行程序中，並非無救濟
    之途，系爭執行事件即曾於94年9月21日製作之分配表附註
    欄記載：「上訴人之債權已於他案完全受償，故不予列入分
    配」（見本院卷第210頁），被上訴人以上訴人未提起債務
    人異議之訴，推論系爭二張共200萬元本票債權並未獲償云
    云，亦不足取。又系爭執行事件於97年4月22日製作之系爭
    分配表，仍以被上訴人於系爭750萬元合建出資款之明股代
    表陳正美之債權已於他案完全受償，故不予列入分配（見原
    審卷第70頁）。則被上訴人與陳正美既同為系爭執行事件抵
    押權標的之抵押權人，並共同持有系爭二張共200萬元本票
    及74年7月7日同意書，且共同於宜蘭地院執行事件受償，被
    上訴人如何再執系爭二張共200萬元本票主張另有200萬元債
    權？上訴人主張系爭二張共200萬元本票與74年7月7日同意
    書為同一債權，應堪認定。
(三)查被上訴人曾持上訴人於74年7月7日出具之同意書，向臺灣
    宜蘭地方法院78年度執字第955號執行事件，聲請拍賣上訴
    人之妻吳林月里之宜蘭縣頭城鎮○○段抵押物，獲償本金20
    0萬元及其利息，合計2,469,315元，民事執行處並提存餘款
    二百多萬元，為兩造不爭執點第5項。而74年7月7日同意書
    所載200萬元債權，即指系爭2張共200萬元之本票債權，已
    如前述。則74年7月7日同意書所載200萬元債權，既因宜蘭
    地院執行事件獲得清償，上訴人主張系爭二張共200萬元本
    票債權，亦因宜蘭地院執行事件獲償200萬元而同獲清償，
    自屬有據。
五、被上訴人另辯稱：宜蘭地院執行事件受償之債權與本件系爭
    二張共200萬元本票所擔保之債權並非同一筆債權，既經臺
    灣高等法院94年重上字第223號民事判決確定，上訴人自不
    得再為相反之主張等語，惟此為上訴人所否認。經查：
(一)按確定判決之既判力，以訴訟標的經表現於主文判斷之事項
    為限，判決理由並無既判力。法院於判決理由中，就訴訟標
    的以外當事人主張之重要爭點，本於當事人辯論之結果，已
    為判斷時，其對此重要爭點所為之判斷，於有顯然違背法令
    之情形，或當事人已提出新訴訟資料，足以推翻原判斷之情
    形外，應解為在同一當事人就該重要爭點所提起之訴訟中，
    法院及當事人就該已經法院判斷之重要爭點法律關係，不得
    任作相反之判斷或主張，始符民事訴訟上之誠信原則(最高
    法院73年度台上字第4062號裁判要旨參照)。
(二)查上訴人曾於74年12月11日以其妻吳林月里為義務人，上訴
    人為借款人，提供其所有宜蘭縣頭城鎮○○段大金面小段53
    、56-3、94等地號土地，設定最高限額200萬元、權利存續
    期間72年9月21日至102年9月20日止之抵押權予乙○○、李
    財福及陳正美等3人（債權範圍依序為2/5、1/5、2/5），為
    兩造不爭執點第5項。另依上訴人於系爭執行事件聲明異議
    時提出之74年9月17日上訴人書立之「同意書」，記載：「
    立書人向陳正美、李財福、被上訴人等三人借得200萬元，
    本人同意提供後列不動產〈宜蘭縣頭城鎮○○段大金面小段
    53、56-3、94地號、小金面小段57-1、57-2、60-2等土地〉
    （土地登記名義人為本人配偶）為擔保設定抵押權。…本人
    同意于75年3月31日前若無法清償上開借款，則抵押權人得
    不經催告逕行強制執行抵押權」（見原審卷第110頁）。而
    該74年9月17日同意書，距74年7月7日同意書同意延期清償
    日74年9月7日，僅十日，且與上訴人於74年12月11日以上訴
    人為債務人、其妻吳林月里為義務人，設定最高限額200萬
    元抵押權之標的為宜蘭縣頭城鎮○○段大金面小段53、56-3
    、94等地號土地相符，反而與74年7月7日同意書所載抵押權
    之標的為「宜蘭縣頭城鎮○○段大金面小段96地號、小金面
    小段57-1、57-2、60-2，同鎮○○段福成小段155-1、290地
    號，同段新興段下新興小段37-2、37-3、42、42-4地號等共
    10筆土地」不符，應認該74年9月17日同意書為真正。且兩
    造間除系爭合建出資750萬元外，並無其他借貸關係，為兩
    造不爭執點第1項，74年7月7日同意書所載200萬元債權，即
    指系爭2張共200萬元之本票債權，已如前述。則上訴人既於
    74年7月7日同意書之延期清償日即74年9月7日時，仍無法清
    償系爭200萬元債權，上訴人主張74年9月17日同意書係因74
    年7月7日同意書屆期無法清償，而書立74年9月17日同意書
    ，二張同意書所指之200萬元債權係屬同一，自屬有據。被
    上訴人否認74年9月17日同意書之真正云云，並不足取。
(三)依本院94年度重上字第223號民事判決理由欄記載：「上訴
    人主張：陳正美執有之200萬元本票（包含暗股：被上訴人
    乙○○、李財福），已於宜蘭地方法院78年度民執字第955
    號強制執行事件中全部受償完畢一節，亦據被上訴人乙○○
    及李財福所否認，並辯以：宜蘭地方法院受償之債權與系爭
    抵押權擔保之債權並非同一筆等語。經本院調閱宜蘭地方法
    院78年度民執字第955號強制執行卷宗，可知：上訴人之妻
    吳林月里為擔保債務人甲○○（上訴人）積欠債權人乙○○
    、李財福及陳正美之債務，因而提供其所有之宜蘭縣頭城鎮
    ○○段大金面小段53、56-3、94等地號土地設定最高限額20
    0萬元、權利存續期間72年9月21日至102年9月20日止之抵押
    權予乙○○、李財福及陳正美等3人（債權範圍依序為2/5、
    1/5、2/5），並於74年12月11日辦妥抵押權登記；其後乙○
    ○等3人以上訴人向渠等借款200萬元為由，向法院聲請取得
    拍賣抵押物之確定裁定（宜蘭地方法院76年度拍字第177 號
    ），並以上訴人於74年7月7日出具之同意書持向法院聲請拍
    賣上訴人之妻吳林月里之上開抵押物，而該同意書並未提及
    有關因合建糾紛而達成之和解（本票）債務，嗣上開吳林月
    里之土地經拍定後，被上訴人乙○○、李財福及陳正美等3
    人共計200萬元之債權確已受到清償等情，另並有上訴人提
    出之甲○○於74年9月17日出具之同意書附卷足憑。自吳林
    月里並未針對上開拍賣抵押物裁定抗告，及上訴人於74年9
    月17日出具之同意書載明：『立書人甲○○向乙○○、李財
    福、陳正美君借得新臺幣貳佰萬元……』觀之，堪認：被上
    訴人乙○○、李財福及陳正美於上開宜蘭地方法院受償之債
    權，乃甲○○積欠之借款，而與系爭3筆土地係擔保73年6月
    25日之和解債務不同。則上訴人主張：被上訴人乙○○、李
    財福及陳正美於宜蘭地方法院78年度民執字第955號強制執
    行事件中受償系爭和解債務200萬元一節，即非可採。」（
    見判決書第9至10頁）。即本院94年度重上字第223號民事判
    決理由，係以上訴人於74年9月17日出具之同意書載明：「
    立書人甲○○向乙○○、李財福、陳正美君借得新臺幣貳佰
    萬元……」等語，而認定被上訴人乙○○、李財福及陳正美
    於宜蘭地方法院受償之債權，乃甲○○積欠之借款，而與73
    年6月25日之和解債務不同。惟查，被上訴人於本件否認上
    訴人於系爭執行事件聲明異議時提出之74年9月17日同意書
    之真正（見本院卷第122頁），且兩造間除系爭合建出資750
    萬元外，並無其他借貸關係，為兩造不爭執點第1項（見本
    院卷第121頁背面）。顯然兩造當事人已提出新訴訟資料，
    足以推翻本院94年度重上字第223號確定判決理由就「被上
    訴人於宜蘭地院執行事件受償之債權，乃甲○○積欠之借款
    ，而與73年6月25日之和解債務不同」之爭點所為之判斷，
    自與民事訴訟法上之誠信原則無違。從而，被上訴人辯稱本
    件應受本院94年度重上字第223號民事確定判決爭點效之拘
    束，不得再為相反之主張云云，並不足取。
六、綜上所陳，上訴人主張系爭執行事件所列分配表，其中「次
    序3」所列第1順位抵押權人即被上訴人之債權原本400,000
    元及其利息債權482,104元，業經被上訴人於宜蘭地方法院
    78年度民執字第955號拍賣抵押物強制執行事件中，獲償本
    金200萬元及其利息，合計2,469,315元，而清償完畢，洵屬
    可取。從而，上訴人訴請確認系爭分配表「次序3」所列抵
    押債權400,000元及其利息債權482,104元不存在，及系爭分
    配表「次序1」所列被上訴人所受分配款執行費3,200元及「
    次序3」所列被上訴人第一順位抵押權所受分配款400,000元
    及其利息482,104元，應予剔除，為有理由，應予准許。原
    審為上訴人敗訴之判決，尚有未合，上訴意旨指摘原判決不
    當，求予廢棄，為有理由。爰由本院將原判決廢棄，改判如
    主文第二、三項所示。
七、本件事證已臻明確，兩造其餘攻擊防禦方法及舉證，核與事
    實認定不生影響，爰不予斟酌及論述，附此敘明。
八、據上論結，本件上訴為有理由，依民事訴訟法第450條、第7
    8條，判決如主文。
中    華    民    國    99    年    5   月    25      日
                    民事第十四庭
                        審判長法  官 林金村
                              法  官 湯美玉
                              法  官 李慈惠
正本係照原本作成。
不得上訴。
中    華    民    國    99    年    5     月    27    日
                              書記官 王敬端

司法院資訊處製作；財團法人民間司法改革基金會備份。
